臺灣高等法院臺中分院刑事判決
110年度上易字第604號

上  訴  人  臺灣彰化地方檢察署檢察官
被      告  曾火木


上列上訴人因被告竊盜案件，不服臺灣彰化地方法院110年度易
字第85號中華民國110年5月12日第一審判決（起訴案號：臺灣彰
化地方檢察署109年度偵字第13731號），提起上訴，本院判決如
下：
    主  文
上訴駁回。
    理  由
一、公訴意旨略以：被告曾火木意圖為自己不法所有，於民國10
    9年11月13日9時12分許，在彰化縣○○鄉○○路00號附近，徒手
    竊取張中諭所有賓士車頭上之廠牌立標1個(價值新臺幣〈下
    同〉2300元，下稱賓士標誌)得手，因認被告涉犯刑法第320
    條第1項之竊盜罪嫌等語。
二、按犯罪事實應依證據認定之，無證據不得認定犯罪事實；不
    能證明被告犯罪者，應諭知無罪之判決，刑事訴訟法第154
    條第2項、第301條第1項前段分別定有明文。又刑事訴訟法
    上所謂認定犯罪事實之證據，係指足以認定被告確有犯罪行
    為之積極證據而言，如未能發現有相當證據或證據不足以證
    明，自不能以推測或擬制之方法以為裁判基礎，而認定不利
    於被告之事實，需依積極證據，苟積極證據不足為不利被告
    之認定時，即應為有利於被告之認定，更不必有何有利之證
    據；所謂「積極證據足以為不利被告事實之認定」，係指據
    為訴訟上證明之全盤證據資料，在客觀上已達於通常一般之
    人均不致於有所懷疑、而得確信被告確曾犯罪之程度；若未
    達到此一程度，而有合理之懷疑存在時，即無從為有罪之確
    信。而訴訟上所得之全盤證據資料，固不以直接證據為限，
    間接證據亦應包含在內，惟採用間接證據時，必其所成立之
    證據，在直接關係上，雖僅足以證明他項事實，而由此他項
    事實，本於事理之作用足以證明待證事實者，方為合法，若
    憑空之推想，並非得採為證據資料之間接證據（最高法院29
    年上字第3105號、30年上字第816號、32年上字第67號及76
    年台上字第4986號判例意旨參照）。再者，刑事訴訟法第16
    1條第1項明文規定：「檢察官就被告犯罪事實，應負舉證責
    任，並指出證明之方法」；因此，檢察官對於起訴之犯罪事
    實，應負提出證據及說服之實質舉證責任。倘其所提出之證
    據，不足為被告有罪之積極證明，或其指出證明之方法，無
    從說服法院以形成被告有罪之心證，基於無罪推定之原則，
    自應為被告無罪判決之諭知。申言之，刑事訴訟制度受「倘
    有懷疑，則從被告之利益為解釋」、「被告應被推定為無罪
    」原則所支配，故得為訴訟上證明者，無論為直接或間接證
    據，須客觀上於吾人一般社會生活經驗均不致有所懷疑，而
    達於確信之程度者，且除認定被告犯罪之外，無從本於同一
    事證為其他有利於被告之合理推斷，始可以之為不利之認定
    ，倘其證明尚未達於確信之程度，而有合理可疑存在時，即
    難據為被告有罪之認定。復按被害人就被害經過所為之陳述
    ，其目的在於使被告受刑事訴追處罰，與被告處於絕對相反
    之立場，其陳述或不免渲染、誇大。是被害人縱立於證人地
    位具結而為指證、陳述，其供述證據之證明力仍較與被告無
    利害關係之一般證人之陳述為薄弱。從而，被害人就被害經
    過之陳述，除須無瑕疵可指，且須就其他方面調查又與事實
    相符，亦即仍應調查其他補強證據以擔保其指證、陳述確有
    相當之真實性，而為通常一般人均不致有所懷疑者，始得採
    為論罪科刑之依據（最高法院52年台上字第1300號判例、81
    年度台上字第3539號、95年度台上字第6017號刑事判決意旨
    參照）。
三、又犯罪事實應依證據認定之，無證據不得認定犯罪事實已如
    前所論述；且有罪之判決書應於理由內記載認定犯罪事實所
    憑之證據及其認定之理由，刑事訴訟法第310條第1款亦定有
    明文。而犯罪事實之認定，係據以確定具體的刑罰權之基礎
    ，自須經嚴格之證明，故其所憑之證據不僅應具有證據能力
    ，且須經合法之調查程序，否則即不得作為有罪認定之依據
    。倘法院審理之結果，認為不能證明被告犯罪，而為無罪之
    諭知，即無前揭第154條第2項所謂「應依證據認定」之犯罪
    事實之存在。因此，同法第 308條前段規定，無罪之判決書
    只須記載主文及理由。而其理由之論敘，僅須與卷存證據資
    料相符，且與經驗法則、論理法則無違即可，所使用之證據
    亦不以具有證據能力者為限，即使不具證據能力之傳聞證據
    ，亦非不得資為彈劾證據使用。故無罪之判決書，就傳聞證
    據是否例外具有證據能力，本無須於理由內論敘說明（最高
    法院 100年度台上字第2980號刑事判決意旨參照）。準此，
    本院以下採為認定被告無罪所使用之證據，不以具有證據能
    力者為限，且毋庸論敘所使用之證據是否具有證據能力，合
    先敘明。　　
四、公訴意旨認被告曾火木涉有上揭竊盜罪嫌，無非係以監視器
    攝影影像、翻拍照片、蒐證照片、證人即被害人張中諭之證
    述為主要論據。訊據被告，對於公訴意旨所指之時間、地點
    ，監視器畫面拍攝到的人為被告之事實，固坦承不諱；惟堅
    決否認有何竊盜之犯行。辯稱：被告是司機，當天是到該處
    去載客人，因為尿急所以才在起訴書所載之車輛旁邊小便，
    並沒有偷東西，如果是不小心弄掉的願意賠償等語。
五、經查： 
  ㈠被告對公訴意旨所記載之時間在所載之地點，監視器畫面拍
    攝到的人為被告一情，已坦承不諱，並有監視器攝影影像及
    翻拍照片、原審勘驗筆錄、蒐證照片、證人張中諭之證述等
    在卷可查，此部分事實堪可認定。
  ㈡又依檔名後三碼442.MP4監視器攝影影像，於畫面時間09:12:
    42，被告轉身低頭，左手扶著被害人車輛，遮住賓士標誌。
    於畫面時間09:12:44，被告手離開被害人車輛後，賓士標誌
    即不見，有檔名後三碼442.MP4監視器影像原審之勘驗筆錄
    在卷可查(原審卷第55頁)，可見被告手部僅靠近賓士標誌約
    2秒之時間，賓士標誌即不見，且並無拍攝到被告手有摘取
    、旋轉、搖晃等動作，是衡酌一般汽車標誌之固定方式，倘
    係出於故意拿取，應須使用一定之力氣以摘取、旋轉或搖晃
    ，是依上開監視器攝影影像，被告究係故意摘取賓士標誌收
    為己有，或係不慎將原本即固定不佳之賓士標誌碰觸掉落，
    即屬有疑。又被告並於當庭表示若是不慎弄掉，願意賠償證
    人張中諭之損失，且嗣已於原審法院調解程序與證人張中諭
    達成調解，並賠償2500元，有原審法院調解程序筆錄在卷可
    查，則被告是否有不法所有意圖，亦屬有疑。
  ㈢檢察官固以：檔名後三碼442.MP4監視器影像畫面時間09:12:
    48時，被告有回頭看賓士標誌位置、之後左手有放進口袋的
    動作，可見被告確有竊取犯行等語，認被告涉犯竊盜罪嫌，
    惟查，若被告確實已竊取賓士標誌得手並放入口袋，被告應
    無再回頭確認賓士標誌位置之必要，又被告從自己的車輛下
    車後，約2分鐘即回到車上，此亦有檔名後三碼543.MP4監視
    器影像之原審勘驗筆錄在卷可查(原審卷第55頁)，則被告辯
    稱回頭是要看乘客出來了沒、將手放入口袋之原因是因為要
    上車了所以要拿取車鑰匙等語，亦無違常情，尚無從以檢察
    官上開所述之監視器畫面為不利於被告之認定。
  ㈣綜上所述，被告前開所辯，非屬全然無據，尚堪採信。而被
    告雖有靠近前揭被害人所有賓士車輛，及該車輛車頭之賓士
    標誌嗣亦已消失無蹤之情事；惟衡酌前開監視器攝影影像中
    被告當時所為之行動舉止，並無施用一定之力氣以摘取、旋
    轉或搖晃該賓士標誌，其後復無任何身攜或手持該標誌之畫
    面，實難僅以上揭監視器攝影影像，即為被告確有本件公訴
    意旨所指竊盜犯行之論據。此外，復查無其他積極證據足認
    被告有何公訴意旨所指之上開犯行，揆諸前揭條文及判決意
    旨，自屬不能證明被告犯罪，即應對其為無罪之判決。
六、原審因認本件罪證不足，而為被告曾火木無罪之諭知，並無
    違誤。按檢察官就被告犯罪事實，應負舉證責任，並指出證
    明之方法，即檢察官對於起訴之犯罪事實，應負提出證據及
    說服之實質舉證責任。倘其所提出之證據，不足為被告有罪
    之積極證明，或其指出證明之方法，無從說服法院以形成被
    告有罪之心證，基於無罪推定之原則，自應為被告無罪判決
    之諭知，已如前所論述。本件既查無證據證明被告有何檢察
    官所指之犯行，亦詳述如前，而原審判決就卷內證據調查之
    結果，為綜合判斷、取捨，認仍無從證明被告曾火木有公訴
    意旨所指竊盜之犯行，其得心證之理由已說明甚詳，所為論
    斷從形式上觀察，亦難認有違背經驗法則、論理法則，或有
    其他違背法令之情形，自難任意指為違法。檢察官提起上訴
    認：本件依卷附監視器攝影影像翻拍照片、蒐證照片及原審
    當庭勘驗筆錄，被告手部確實有與遭竊之賓士標誌接觸，之
    後該賓士標誌隨即消失，被告並有左手持物放入口袋之動作
    ，堪認被告確實有竊取該賓士標誌之行為。佐以被告事後與
    被害人張中諭達成和解，並賠償被害人新臺幣2500元，足證
    該賓士標誌為有價值之物品，被告確實有因一時貪念而動手
    竊取之動機，從而，被告辯解當為畏罪之詞，無足採信。況
    縱認被告係不慎將賓士標誌碰掉，然現場並未發現掉落之賓
    士標誌，而依現場監視器攝影畫面顯示，該段時間只有被告
    曾經靠近賓士標誌，故應可排除被告不慎將賓士標誌碰掉之
    可能。綜上，原審未詳細勾稽上情，逕為被告無罪之諭知，
    不無違誤之處，原判決認事用法尚嫌未洽，爰依法提起上訴
    ，請將原判決撤銷，更為適當合法之判決云云。
七、惟查，檢察官上訴意旨，就被告所涉竊盜之犯行，仍係以依
    卷附監視器攝影影像翻拍照片、蒐證照片及原審當庭勘驗筆
    錄所示，被告手部有與上揭賓士標誌接觸，之後該賓士標誌
    隨即消失，嗣被告並有左手放進口袋之動作，及被告事後與
    被害人張中諭達成和解，賠償被害人2500元等情，暨一般之
    經驗法則，擇其不利於被告者，採為被告有罪之論據。然此
    業經原審就採證法則，詳細說明其取捨之依據，本院認為檢
    察官上訴所述各節，仍不足以動搖原判決之基礎。本件檢察
    官之上訴，並無理由，應予駁回。
據上論斷，應依刑事訴訟法第368條，判決如主文。
本案經檢察官劉智偉提起公訴，檢察官傅克強提起上訴，檢察官
周穎宏到庭執行職務。
中　　華　　民　　國　  110　　年　　7　　月　　29　　日
            刑事第七庭  審判長法  官  梁  堯  銘
                              法  官  羅  國  鴻
                              法  官  張  智  雄
以上正本證明與原本無異。
不得上訴。
                              書記官  陳  玫  伶
　　　　　　　　　　　　　　　
中　　華　　民　　國　　110 　年　　7 　　月　　29　　日